臺灣臺北地方法院刑事判決　　　　　　　99年度訴字第1798號
公　訴　人　臺灣臺北地方法院檢察署檢察官
被　　　告　劉奕良
上列被告因違反公司法等案件，經檢察官提起公訴（99年度偵字
第6974號），本院判決如下：
    主  文
劉奕良明知為不實之事項，而使公務員登載於職務上所掌之公文
書，足以生損害於公眾及他人，累犯，處有期徒刑伍月，如易科
罰金，以新台幣壹仟元折算壹日。
被訴違反公司法等（即起訴書犯罪事實一）部分，公訴不受理。
    犯 罪 事 實
一、劉奕良前曾因違反證券交易法案件，經本院以95年度簡字第
    906號判決判處有期徒刑3月，併科罰金新台幣（下同）5 萬
    元，有期徒刑如易科罰金、罰金如易服勞役，均以銀元3 百
    元折算1 日確定，有期徒刑部分於民國95年10月20日易科罰
    金執行完畢。其係址設臺北市○○區○○路17號5 樓之廣珍
    生技食品股份有限公司（下稱廣珍公司，97年6 月19日變更
    公司名稱為台灣溫室氣體管理顧問股份有限公司，下稱台灣
    溫室氣體公司）負責人，為從事廣珍公司股東名簿等相關文
    件製作業務之人，明知廣珍公司於95年7月3日設立時，係由
    其與許慧蘭簽訂合夥契約書，約定由許慧蘭以技術出資，作
    價持有廣珍公司28%之股權，共計140萬股，並由許慧蘭指定
    登記在陳基政名下，而實際股東許慧蘭及名義股東陳基政均
    未同意出售上開登記在陳基政名下之140 萬股予不知情之林
    碧麗（由檢察官另為不起訴處分），竟因與許慧蘭就廣珍公
    司之營運事宜有所爭執，欲轉換公司營業方向，而基於行使
    業務上登載不實文書及使公務員登載不實之犯意，於97年5
    月22日，在不詳地點，於其業務上所執掌之廣珍公司（即更
    名後之台灣溫室氣體公司）股東名簿上，不實登載林碧麗持
    有157萬5千股（即將原登記於股東陳基政名下之140 萬股、
    股東張東祥名下之17萬5 千股，均移轉登載於林碧麗名下）
    ，嗣於97年6月13日持上開不實之股東名簿，以及97年6月9
    日股東臨時會選任林碧麗為監察人之議事錄等，向臺北市政
    府商業處申請辦理公司變更登記，使不知情之承辦公務員為
    形式審查後，誤認確有上開股權移轉情事，而於同年月19日
    將「監察人林碧麗，持有股份1,575,000 股」之不實事項，
    登載於其職務上所掌之股份有限公司變更登記事項表公文書
    ，足以生損害於許慧蘭、陳基政之權益，以及臺北市政府商
    業處對於公司登記管理之正確性。
二、案經陳基政訴由臺灣臺北地方法院檢察署檢察官偵查起訴。
    理  由
壹、有罪部分：
一、按刑事訴訟法第159條之5明定：「被告以外之人於審判外之
    陳述，雖不符前四條之規定，而經當事人於審判程序同意作
    為證據，法院審酌該言詞陳述或書面陳述作成時之情況，認
    為適當者，亦得為證據。」、「當事人、代理人或辯護人於
    法院調查證據時，知有第159條第1項不得為證據之情形，而
    未於言詞辯論終結前聲明異議者，視為有前項之同意。」，
    其立法理由在於傳聞證據未經當事人之反對詰問予以核實，
    乃排斥其證據能力。惟當事人如放棄對原供述人之反對詰問
    權，於審判程序表示同意該等傳聞證據可作為證據，此時法
    院除認該傳聞證據欠缺適當性外，自可承認其證據能力。查
    被告對於後述本判決援引之各項供述證據，於本案辯論終結
    前，均未就證據能力聲明異議，本院審酌該等供述證據作成
    時之情況，並無不法情事，與本案待證事實間復具有相當之
    關聯性，且經本院於審判期日逐一提示予被告及公訴人表示
    意見，以之為本案證據並無不當，自有證據能力，而得採為
    認定犯罪事實之基礎。
二、訊據被告固不否認其為廣珍公司負責人，未得許慧蘭、告訴
    人陳基政之同意，即製作股東名簿，將告訴人陳基政名下之
    廣珍公司股份共140 萬股移轉登記於不知情之林碧麗名下，
    並據以向臺北市商業處申辦廣珍公司變更登記，惟矢口否認
    有何偽造文書犯行，辯稱：廣珍公司係由其個人獨資設立，
    其他人均為掛名股東，廣珍公司設立後半年即虧損4、5百萬
    元，伊曾發存證信函予許慧蘭表示要結束營業，亦曾與陳基
    政聯絡要轉做其他生意，但聯絡多年均未獲回應，才自行決
    定將陳基政之股份轉到林碧麗名下云云。惟查：
(一)上開犯罪事實，業據告訴人陳基政於偵查中指訴纂詳（見他
    字卷第75頁、偵字卷第48至49頁）；核與證人許慧蘭於偵查
    及本院審理中證稱：伊原本開設春天洋行，從事食品業務，
    後來被告與伊合夥開設廣珍公司，將春天洋行等公司之商譽
    、通路全部納入廣珍公司，獲分配28% 之股份，登記在陳基
    政名下，伊未曾同意將上開廣珍公司之股權過戶給林碧麗，
    直到98年4、5月間，陳基政接獲證券交易稅一般代徵稅額繳
    款書，感到奇怪，才查出陳基政名下之廣珍公司股份已遭移
    轉等語（見他字卷第64至66頁、偵字卷第49至50頁、本院卷
    第65頁背面至68頁）相符。此外並有被告與許慧蘭簽立之95
    年5 月21日合夥契約書（下稱合夥契約書，見他字卷第4至5
    頁）、97年5 月22日證券交易稅一般代徵稅額繳款書（見他
    字卷第6 頁）、廣珍公司（即更名後之台灣溫室氣體公司）
    登記資料（見他字卷第7 至48頁；其中廣珍公司設立時之股
    東名簿見第12頁、97年5 月22日登載不實之股東名簿見第36
    頁、97年6 月19日公司變更登記表見第45至47頁），以及廣
    珍公司登記案卷等附卷可佐，堪認屬實。
(二)被告雖以前詞置辯，然查，股東之出資除現金外，得以對公
    司所有之貨幣債權，或公司所需之技術、商譽抵充之，公司
    法第156條第4項前段定有明文。被告曾於警詢及偵查中自承
    ：廣珍公司主要係自國外進口燕窩在台灣銷售，公司成立之
    初，許慧蘭說她有燕窩的行銷通路，願用技術部分投資，與
    伊一同合作經營廣珍公司，所以當時伊就分了140 萬技術股
    給許慧蘭，但因許慧蘭不能掛名，所以請陳基政擔任股東（
    見他字卷第73、162頁背面至163頁，偵字卷第7 頁）；上開
    合夥契約書亦明文約定：「2.甲方（即許慧蘭）已投資之春
    天洋行、惠智有限公司、錦蓮興業有限公司等營業項目、累
    積資源、市場經驗，全部轉入新設立公司（即廣珍公司），
    由新設立公司管理。....3.雙方同意佔股份及分紅比例如下
    ：甲方：佔28%、乙方（即被告）：佔67%、介紹人：張東祥
    佔3.5%、王維彬佔1.5%。甲、乙雙方可指定第三人登記為股
    東。未來如辦理現金增資，股款仍由乙方繳交，股份佔比甲
    方仍維持不變。」（見他字卷第4至5頁）。堪認證人許慧蘭
    確係以技術出資，而取得廣珍公司28%、共計140萬股之股份
    ，並指定登記於陳基政名下。被告辯稱證人許慧蘭並未實際
    出資、告訴人陳基政僅係掛名股東云云，顯無足採。
(三)被告雖又辯稱其曾請會計游秀敏聯絡證人許慧蘭、告訴人陳
    基政辦理股權移轉事宜，惟證人許慧蘭於本院審理中明確證
    稱：伊從未看過游秀敏，也不知道有這個人，未曾同意將廣
    珍公司股權過戶給林碧麗，合夥契約書簽訂之後，伊亦未曾
    口頭或書面同意退出或解散合夥（見本院卷第66頁背面至67
    頁）；游秀敏亦於本院審理中證稱：伊曾打電話、寫信給告
    訴人陳基政，請告訴人陳基政來公司辦理股權轉換的事情，
    但一直聯絡不到告訴人陳基政，也沒有聯絡到證人許慧蘭（
    見本院卷第68頁背面）。又被告雖曾於95年8 月14日寄發存
    證信函予證人許慧蘭，表明業於95年7 月31日口頭告知解除
    合夥關係（見他字卷第79至81頁），惟此僅係被告之單方意
    思表示，證人許慧蘭及告訴人陳基政復曾委請律師於96年2
    月15日發函予廣珍公司監察人張東祥，請監察人依公司法第
    218條第1項之規定調查廣珍公司業務及財務狀況（見他字卷
    第49至51頁）；由上足認被告將上開登記於告訴人陳基政名
    下之廣珍公司140 萬股移轉至林碧麗名下前，確未曾取得告
    訴人陳基政或證人許慧蘭之同意甚明。參以被告自承其經營
    房地產幾十年（見本院卷第73頁背面），復曾於89年間經營
    台斯達克投資顧問有限公司，從事未上市（櫃）公司股票之
    仲介買賣，有本院95年度簡字第906 號判決在卷可佐（見偵
    字卷第18至20頁），顯係長期經營公司、從事商業活動之人
    ，對於公司經營上發生爭議、狀態未臻明確之際，應透過法
    律程序確定其權利，當知之甚明，如因廣珍公司營運不佳、
    虧損連連，而不欲繼續與證人許慧蘭合作，應經雙方會算釐
    清、取得證人許慧蘭等之同意後，始得辦理廣珍公司股份移
    轉事宜，惟被告竟不依循法律途徑解決其與證人許慧蘭間之
    糾紛，即擅自製作不實之股東名簿，將登記於告訴人陳基政
    名下之股份移轉至不知情之林碧麗名下，並於97年6 月13日
    向臺北市政府商業處申請變更登記，其顯有行使業務上登載
    不實文書及使公務員登載不實之犯意甚明。綜上所述，被告
    所辯顯係卸責之詞，洵無可採，本件事證明確，被告犯行堪
    以認定，應依法論科。
三、論罪科刑：
(一)按修正前公司法第412條第2項關於「主管機關對於前項之申
    請，應派員檢查，並得通知公司限期申復。」及修正前公司
    法第419條第2項關於「前項第4款、第5款所列事項，如有冒
    濫或虛偽者，主管機關應通知公司限期申復，經派員檢查後
    得裁減或責令補足。」等規定，均於90年11月12日修正時，
    予以刪除；並將第9條第4項修正為「公司之設立或其他登記
    事項有偽造、變造文書，經裁判確定後，由檢察機關通知中
    央主管機關撤銷或廢止其登記。」至於修正後公司法第388
    條雖仍規定「主管機關對於公司登記之申請，認為有違反本
    法或不合法定程式者，應令其改正，非俟改正合法後，不予
    登記。」然僅形式上審查其是否「違反本法」或「不合法定
    程式」而已，倘其申請形式上合法，即應准予登記，不再為
    實質之審查，且公司之設立或其他登記事項如涉及偽造、變
    造文書時，須經裁判確定後，始撤銷或廢止其登記，則行為
    人於公司法修正後辦理公司登記事項，如有明知為不實之事
    項，而使公務員登載於職務上所掌之公文書，足以生損害於
    公眾或他人者，即有刑法第214 條之適用（最高法院96年度
    第5 次刑事庭會議決議參照）。故核被告前揭所為，係犯刑
    法第216條、第215條之行使業務登載不實文書罪，以及同法
    第214 條之使公務員登載不實罪。其登載不實事項於業務上
    作成文書之低度行為，應為行使業務登載不實文書之高度行
    為所吸收，不另論罪。又被告係以一行為同時觸犯上開行使
    業務登載不實文書罪以及使公務員登載不實罪，為想像競合
    犯，應依刑法第55條之規定，從情節較重之使公務員登載不
    實罪處斷。再被告前曾因違反證券交易法案件，經本院以95
    年度簡字第906號判決判處有期徒刑3月，併科罰金5 萬元，
    有期徒刑如易科罰金、罰金如易服勞役，均以銀元3 百元折
    算1 日確定，有期徒刑部分於95年10月20日易科罰金執行完
    畢，有臺灣高等法院被告前案紀錄表在卷可稽，其於受徒刑
    之執行完畢後，5 年以內故意再犯本件有期徒刑以上之罪，
    應依刑法第47條第1項之規定論以累犯，並加重其刑。
(二)爰審酌被告有違反證券交易法等前案紀錄，與許慧蘭簽訂合
    夥契約後，對於廣珍公司之營運事宜有所爭執，竟不思協商
    或循法律途徑解決爭議，而擅自將上開廣珍公司之股份移轉
    登記於不知情之林碧麗名下，所為非僅損及許慧蘭、陳基政
    之權益，亦有害於主管機關對於公司登記管理之正確性，犯
    後猶飾詞否認犯行，未見悔意，及其智識程度、生活狀況、
    犯罪目的、手段等一切情狀，量處如主文所示之刑，並諭知
    易科罰金之折算標準，以資懲儆。
貳、公訴不受理部分：
一、公訴意旨另以：被告明知廣珍公司於95年7月3日申請設立登
    記之資本額，股東皆未實際繳納股款，竟基於違反公司法、
    商業會計法、偽造文書及使公務員登載不實之犯意，於95年
    7月3日，由不知情之金主謝清泉匯款共計5 千萬元存入被告
    名義之陽信商業銀行復興分行帳號000000000000號帳戶內，
    再轉入廣珍公司籌備處名義之陽信商業銀行復興分行帳號00
    0000000000號帳戶內，作為股款業經股東繳納之存款證明，
    被告另製作不實之廣珍公司資產負債表、股東繳納股款明細
    表，委託不知情之會計師朱建州簽證，並向臺北市政府提出
    設立資本額查核報告書，完成公司法第7 條授權會計師查核
    簽證資本額之作業後，旋於同年月5 日將廣珍公司上開帳戶
    內資金5 千萬元轉回被告上開帳戶，再轉出至謝清泉帳戶內
    ，而未用於廣珍公司之經營（即起訴書犯罪事實一部分）。
    因認被告涉犯公司法第9條第1項之罪，刑法第215條、第216
    條之行使業務登載不實文書罪、第214條之使公務員登載不
    實罪，以及商業會計法第71條第5款之罪。
二、按已經提起公訴或自訴之案件，在同一法院重行起訴者，應
    諭知不受理之判決，刑事訴訟法第303條第2款定有明文。
三、經查，被告前因違反公司法等案件，經臺灣臺北地方法院檢
    察署檢察官以97年度偵字第8373號等提起公訴，而由本院以
    98年度金重訴字第1 號案件審理；嗣臺灣臺北地方法院檢察
    署檢察官復於上開案件審理中，就前揭公訴意旨所指違法公
    司法等犯行，以99年度偵字第8265號追加起訴，於99年10月
    4 日繫屬本院，現仍由本院審理中，尚未判決確定等情，有
    上開追加起訴書、加蓋本院收文戳章之臺灣臺北地方法院檢
    察署99年10月2日北檢治冬99偵8265字第73368號函（見本院
    卷第33至39頁），以及臺灣高等法院被告前案紀錄表等在卷
    可稽。而本案係於99年11月9 日始繫屬本院，亦有加蓋本院
    收文戳章之臺灣臺北地方法院檢察署99年11月9 日北檢治玉
    99偵6974字第9909號函在卷可稽（見本院卷第1 頁）。是以
    ，前揭公訴意旨所指違反公司法等犯行，檢察官顯係就已提
    起公訴之同一案件，向本院重行起訴，依前引刑事訴訟法第
    303條第2款之規定，自應諭知不受理之判決。
據上論斷，應依刑事訴訟法第299條第1項前段、第303條第2款，
刑法第214條、第215條、第216條、第55條、第47條第1項、第41
條第1項前段，刑法施行法第1條之1第1項、第2 項前段，判決如
主文。
本案經檢察官王巧玲到庭執行職務。
中    華    民    國     100    年    3    月    2    日
                  刑事第十六庭  審判長法  官  吳俊龍
                                      法  官  羅立德
                                      法  官  陳蒨儀
上正本證明與原本無異。
如不服本判決應於收受送達後10日內向本院提出上訴書狀，並應
敘述具體理由；其未敘述上訴理由者，應於上訴期間屆滿後20日
內向本院補提理由書（均須按他造當事人之人數附繕本）「切勿
逕送上級法院」。告訴人或被害人如對於本判決不服者，應具備
理由請求檢察官上訴，其上訴期間之計算係以檢察官收受判決正
本之日期為準。
                                      書記官  呂慧娟
中    華    民    國   100    年    3     月    2     日
附錄本判決論罪法條全文：
刑法第214條
明知為不實之事項，而使公務員登載於職務上所掌之公文書，足
以生損害於公眾或他人者，處3年以下有期徒刑、拘役或5百元以
下罰金。
刑法第215條
從事業務之人，明知為不實之事項，而登載於其業務上作成之文
書，足以生損害於公眾或他人者，處3年以下有期徒刑、拘役或5
百元以下罰金。
刑法第216條
行使第210條至第215條之文書者，依偽造、變造文書或登載不實
事項或使登載不實事項之規定處斷。